臺灣高等法院民事判決　　　　　　　　 96年度上易字第372號
上　訴　人　甲○○
　　　　　　丙○○
共　　　同
訴訟代理人　張孝詳律師
複代　理人　孫劍履律師
被上　訴人　利達數位影音科技股份有限公司
法定代理人　乙○○
訴訟代理人　黃啟逢律師
　　　　　　簡旭成律師
上　一　人
複代　理人　蔡雲璽律師
上列當事人間給付報酬事件， 上訴人對於中華民國96年1月17日
臺灣臺北法院法院95年度訴字第6552號第一審判決提起上訴，本
院於96年9月11日言詞辯論終結，判決如下：
    主  文
原判決關於命上訴人甲○○給付超過新臺幣陸拾貳萬陸仟壹佰捌
拾元本息部分，及命上訴人丙○○給付超過附表之本息部分，並
該部分假執行之宣告，暨訴訟費用之裁判均廢棄。
上開廢棄部分，被上訴人在第一審之訴及假執行之聲請均駁回。
其餘上訴駁回。
第一、二審訴訟費用由上訴人負擔。
    事實及理由
一、被上訴人主張：訴外人東森購物百貨股份有限公司及東森得
    意購股份有限公司（以下分稱東森購物公司、東森得意購公
    司，合稱東森購物等2公司 ）於民國93年間委託伊製作購物
    頻道影片，委託製片費用共新臺幣（ 下同）957,113元（下
    增系爭製片費用），嗣上訴人甲○○（以下稱甲○○）與伊
    簽訂協議書（以下稱系爭協議書），由甲○○承擔前開製片
    費用債務，並交付上訴人丙○○（以下稱丙○○）簽發支票
    號碼：AA0000000～AA0000000；票面金額各為257,113元、2
    0萬元、20萬元、30萬元之支票4紙以為支付，復以票號AA00
    00000之支票換回AA0000000之支票，惟除兌現257,113 元外
    ，其餘均因存款不足而分別於95年4月14日、 同年5月2日、
    同年6月30日遭退票等情， 上訴人應再給付伊70萬元，爰依
    系爭協議書約定、票據法律關係及不真正連帶債務關係，求
    為命被上訴人如數給付及加計法定遲延利息之判決。原判決
    判命：(一)丙○○應給付被上訴人如原判決附表所示金額及利
    息。(二)甲○○應給付被上訴人70萬元，及自起訴狀繕本送達
    翌日即95年6月15起至清償日止，按年息5%計算之利息。 (三)
    前兩項上訴人中如有一上訴人為給付，他上訴人於給付範圍
    內同免責任。上訴人不服提起上訴，被上訴人於本院答辯聲
    明：上訴駁回。
二、上訴人則以： 東森購物等2公司並未積欠被上訴人任何債務
    ； 縱認東森購物等2公司確有積欠被上訴人系爭製片費用債
    務，惟甲○○未承擔上開債務，僅係以第三人之地位代東森
    購物等2公司清償， 被上訴人依債務承擔之法律關係，請求
    甲○○給付，實無理由；而丙○○與被上訴人亦無債權債務
    關係，被上訴人不得請求丙○○給付票款；再者，東森購物
    等2公司業已付清其中73,820元，是東森購物等2公司尚積欠
    被上訴人債務至多僅為626,180元， 而非被上訴人主張之70
    萬元等語，資為抗辯。並上訴聲明：(一)原判決廢棄。(二)被上
    訴人在第一審之訴及其假執行聲請均駁回。
三、查甲○○於93年間任職東森購物公司，受該公司指派與被上
    訴人洽定由 東森購物等2公司委託被上訴人關於購物頻道影
    片製作、拍攝等事項， 甲○○與被上訴人於94年8月25日簽
    訂系爭協議書，由甲○○交付由丙○○簽發AA0000000～AA0
    000000， 金額各為257,113元、20萬元、20萬元、30萬元之
    支票4紙以為支付， 嗣以票號AA0000000支票換回AA0000000
    之支票，惟除兌現257,113元外，其餘分別於95年4月14日、
    同年5月2日、 同年6月30日遭退票等事實，為兩造所不爭，
    復有協議書、發票、支票及退票理由單等件為證，堪信為真
    實。
四、被上訴人主張，甲○○應依系爭協議書之約定給付尚未清償
    之系爭製片費用70萬元，丙○○則應就前開未兌現之支票負
    發票人之責任等情，為上訴人所否認，並以前揭情詞置辯。
    經查：
  (一)按債務承擔係由承擔人與債權人、或由承擔人與債務人、或
    由承擔人、債權人及債務人訂定契約，由承擔人承受或加入
    債之關係而為債務人。本件系爭協議書約定：「以上為東森
    購物積欠利達數位影音（ 股）公司款項明細，共計957,113
    元整，經雙方協議，將由甲○○本人以支票支付，支票號碼
    為…故此列款項已確定結清無誤，特此證明。」等語（見本
    院卷第22頁），依其文義可認甲○○確已向被上訴人承諾為
    東森購物等2公司清償系爭製片費用債務957,113元之意，並
    得債權人即被上訴人同意，則甲○○即與債權人成立契約，
    由其加入東森購物等2公司之債務關係而為債務人， 被上訴
    人自得向甲○○為履行債務之請求。
  (二)上訴人雖抗辯，本件係由東森購物公司副總丁○○先行與被
    上訴人確認雙方之債務關係，再指示甲○○以個人支票清償
    ， 嗣甲○○於94年8月25日持系爭協議書及支票前往被上訴
    人處清償時，始簽名其上並書立交付支票明細，足證甲○○
    未承擔上開債務，僅係第三人清償云云。然查，清償係謂依
    債務本旨實現債務內容之給付行為，債權人之債權所以因清
    償而消滅，乃因該給付行為符合債務本旨，債權之目的因而
    獲得滿足所致，故清償與為清償所為之給付行為係屬二事。
    本件甲○○交付前開支票予被上訴人，係為清償系爭協議書
    約定東森購物等2公司之債務， 所為之給付，斯時被上訴人
    之債權尚未因給付支票之行為獲得滿足，自難認已生清償效
    力，亦不發生第三人清償之效果，是上訴人稱該協議書僅係
    證明甲○○為第三人清償一節，自無足取。至上訴人稱，甲
    ○○確係受丁○○之指示先行開立支票代為清償東森購物等
    2 公司之債務，且丁○○亦確有承諾會向東森公司請款以供
    支票兌現云云，乃甲○○承擔債務之原因關係，與被上訴人
    無涉，上訴人尚不得據為對抗被上訴人。
  (三)上訴人固稱， 系爭協議書並未將東森購物等2公司之名稱及
    債務數額分別列明並清楚 約定由甲○○承擔該2公司之債務
    ，顯非債務承擔之約定云云。但查，繕打系爭協議書之證人
    蔡函蓁於本院證稱：「（ 為何會有東森得意購公司發票？）
    我們部門有分掛兩個公司，要看案子是屬於那家公司就向那
    家公司財務報。」、「當時把所有我找到發票都記上，所以
    沒有區分那家公司的帳，都是屬於沒有報的帳。這裡的東森
    購物並不是東森百貨或東森得易購，只是指廠商認知的東森
    購物這家公司，我們是同一部門，只是分帳的時候要掛在兩
    家…對廠商來說只知道甲○○請他開哪家的抬頭，其實窗口
    都是一樣的，他們所認定的就是東森購物的製作部。」等語
    （見本院卷第68頁背面），是系爭協議書所列之金額，即是
    甲○○與被上訴人洽商製作影片之費用，至發票抬頭名稱則
    係被上訴人依甲○○指示記載，對被上訴人而言，無論開立
    東森購物公司或東森得意購公司，均屬系爭製片費用，故於
    系爭協議書上統以「以上為東森購物積欠利達數位影音（股
    ）公司款項明細」稱之，並為甲○○所明知，是不因未將該
    2公司之名稱或金額分列， 而謂甲○○與被上訴人未為債務
    承擔之約定。
  (四)上訴人次辯稱，被上訴人於丙○○之支票退票後，曾發函向
    東森購物等2公司請求清償債務， 足見被上訴人明知東森購
    物等2公司對其仍負有上開債務， 甲○○並未承擔債務云云
    ，並提出律師函及存證信函為證。惟按債務承擔，有免責的
    債務承擔及併存的債務承擔之別，前者於契約生效後原債務
    人脫離債務關係，後者為第三人加入債務關係與原債務人併
    負同一之債務，而原債務人並未脫離債務關係。是被上訴人
    於甲○○交付之支票退票後，先行向原債務人即東森購物等
    2公司追討系爭製片費用， 乃被上訴人認原債務人即東森購
    物等2公司未脫離該債務關係， 當不得以此即認被上訴人明
    知甲○○未承擔前揭債務。
  (五)上訴人復辯稱， 依被上訴人95年5月23日寄予伊之存證信函
    內載：「…惟本公司於95年間曾發函予東森公司，但東森公
    司卻回函（見附件）表示其應無積欠本公司上述款項…」等
    語，足證被上訴人於起訴前已自承東森公司並未對其負有任
    何債務。且證人丁○○於原審曾證稱：「（原告主張東森公
    司還欠原告製作費用？是否確實？〈法官提示原證一予證人
    〉這是廠商所結的，這些案子都已經結案了。東森沒有欠這
    些費用。」等語， 益足證明東森購物等2公司並未積欠被上
    訴人957, 113元之債務云云。但查，被上訴人所發之前開存
    證信函內容僅陳述， 東森購物等2公司發函予伊，主張已無
    積欠系爭製片費用一節，並未承認該等公司之債務已經消滅
    。而證人丁○○於原審亦證稱：「（原證一，原告〈即被上
    訴人〉是否確實有承作這些案件？）確實有作。」等語（見
    原審卷第95頁），雖其陳稱案子已經結案，東森沒有欠這些
    費用云云，但未提出證據以資證明，所為清償之證言是否可
    採，已非無疑。況證人蔡函蓁於本院證述：「甲○○當時有
    一陣子請假，副總丁○○和協理林資強叫我把廠商寄來的發
    票作整理成表格，我是看著發票作整理，發票全部都是廠商
    寄的，…被上訴人部份丁○○副總請我另做報表整理出來，
    表格上除了簽名之外，都是我繕打的部份…」「（拍攝的錢
    東森公司有無付清你知否？）有付清的部分我們發票都會交
    給財務，這部分應該是東森沒有付的，因為我們有報帳的話
    ，發票會交給財務部門，不會還在我們部門裡面，直到我離
    職前發票都還在我的部門，所以自我離職時應該是還沒有付
    清的。…」等語（見本院卷第66頁背面），堪認本件東森購
    物等2公司之債務仍然存在。惟上訴人另稱，東森購物等2公
    司業已付清其中73,820元， 是東森購物等2公司尚積欠被上
    訴人債務至多僅為626,180元一節， 雖為被上訴人主張，係
    因沖帳項目不同所致，惟被上訴人為免調查證據之繁瑣，已
    同意依上訴人抗辯之626,180元為主張（見本院卷第134頁背
    面），是堪認東森購物等2公司尚積欠系爭製片費用為626,1
    80元，甲○○應依系爭協議書約定為履行。
  (六)末按，依票據法第10條之規定，票據債務人只不得以自己與
    發票人或執票人之前手間所存抗辯之事由，對抗執票人，若
    以其自己與執票人間所存抗辯之事由資為對抗，則非法所不
    許（最高法院46年台上字第1835號判例意旨參照）。又對於
    一人負擔數宗債務而其給付之種類相同者，如清償人所提出
    之給付不足清償全部債額時， 依民法第321條之規定，原應
    由清償人於清償時指定其應抵償之債務，如未為指定，即應
    依同法第322條之規定， 定其應抵充之債務。而債務均已屆
    期、無擔保且獲益相等者，以先到期之債務儘先抵充，則為
    同條第2款所明定。 本件甲○○交付丙○○簽發之上開支票
    以清償其所承擔之系爭製片費用，而系爭製片費用債務確實
    存在，已如前述，則該等票據之原因關係即屬存在，惟依前
    所述，上訴人抗辯系爭製片費用中之73,820元，已為東森購
    物等2公司所清償，為被上訴人所不爭，則就該清償之金額
    已無票據之原因關係，票據債務人之丙○○即得據為原因關
    係之抗辯。查丙○○簽發AA0000000、AA0000000、AA000000
    0，金額分別20萬元、20萬元、30萬元之支票於95年4月14日
    、同年5月2日、 同年6月30日經被上訴人提示遭退票，是丙
    ○○所負前開票據債務即如原判決附表編號1、2、3所示 ，
    其未指定前述73,820元應自何筆票據債務中抵充，且各筆票
    據債務均已屆期、無擔保及因上開清償獲益相等，揆諸前揭
    說明， 應以先到期之原判決附表編號1之債務抵充，經抵充
    後，該金額尚餘126,180元，如本判決附表編號1所示。又本
    件甲○○本於系爭協議書之約定對被上訴人負有給付前開62
    6,18 0元之義務，丙○○則係依票據法律關係負相同金額之
    給付義務，二者給付目的同一，惟本於不同之發生原因，其
    中一人履行債務，他人之債務即同歸消滅。
五、綜上所述，被上訴人本於系爭協議書之法律關係，請求甲○
    ○給付626,180元，及自起訴狀繕本送達翌日即95年6月15日
    起至清償日止，按年息5%計算之利息；本於票據法律關係請
    求丙○○給付如附表所示金額及利息；前二項上訴人中如有
    一上訴人為給付，他上訴人於給付範圍內同免責任，為有理
    由，應予准許。逾此所為請求，為無理由，應予駁回。原審
    就超過上開應准許部分，為上訴人敗訴之判決，並為假執行
    之宣告，自有未洽。上訴意旨就此部分指摘原判決不當，求
    予廢棄改判，為有理由，應由本院予以廢棄，改判如主文第
    2項所示。至於上開應准許部分， 原審判命上訴人給付，並
    為假執行之宣告，核無違誤，上訴意旨，就此部分，仍執陳
    詞，指摘原判決不當，聲明廢棄，為無理由，應駁回其上訴
    。
六、兩造其餘攻擊防禦方法及未經援用之證據，經本院審酌後認
    與本判決之論斷不生影響，爰不一一論駁，附此敘明。
七、據上論結，本件上訴為一部有理由，一部無理由。依民事訴
    訟法第450條、第449條第1項、第79條、第85條第1項，判決
    如主文。
中　　華　　民　　國　　96　　年　　9　　月　 　26  　日
　　　　　　　  　　民事第十一庭
                        審判長法　官   鄭雅萍
　　　　　　　　　　　        法　官   薛中興
　　　　　　　　　　　        法　官   詹文馨
正本係照原本作成。
不得上訴。
中　　華　　民　　國　　96　　年　　9 　　月　　27　　日
　　　　　　　　　　　　　　　書記官   詹麗珠
附表
┌──┬─────┬─────────────────┐
│編號│  本金    │      利          息              │
│    │          ├────────────┬────┤
│    │          │  利 息 起 迄 日        │  利率  │
├──┼─────┼────────────┼────┤
│ 01 │126,180元 │95年4月14日起至清償日止 │  6％   │
├──┼─────┼────────────┼────┤
│ 02 │200,000元 │95年5月 2日起至清償日止 │  6％   │
├──┼─────┼────────────┼────┤
│ 03 │300,000元 │95年6月30日起至清償日止 │  6％   │
├──┼─────┼────────────┼────┤
│總計│626,180元 │                        │        │
└──┴─────┴────────────┴────┘
